【裁判字號】    96,訴,815
【裁判日期】    970414
【裁判案由】    違反水土保持法
【裁判全文】
臺灣士林地方法院刑事判決               96年度訴字第815號
公  訴  人  臺灣士林地方法院檢察署檢察官
被      告  丙○○
            甲○○
上列被告等因違反水土保持法案件，經檢察官提起公訴（95年度
偵字第11133 號），本院判決如下：
    主  文
丙○○在私人山坡地未經同意擅自採取土石，致生水土流失未遂
，處有期徒刑陸月，如易科罰金以新臺幣壹仟元折算壹日，減為
有期徒刑參月，如易科罰金以新臺幣壹仟元折算壹日。緩刑貳年
。
甲○○無罪。
    事  實
一、丙○○係臺北縣淡水鎮○○○段大埤頭小段0000-000地號土
    地（下稱57地號土地）之共有人，其為在該地興建蓄水池，
    而需土方建築土牆以增加蓄水量。其明知坐落臺北縣淡水鎮
    ○○○段大埤頭小段24地號之土地（下稱24地號土地）係乙○○所有，業經行政院核定及臺灣省政府公告劃定為山坡地
    保育利用條例及水土保持法所稱之「山坡地」範圍，未得土
    地所有權人同意，不得擅自開發、使用，竟未經土地所有權
    人之同意，基於擅自採取土石之不確定故意，未經上揭24地
    號土地所有人乙○○同意，按日以新台幣（下同）7,000 元
    之代價，僱請不知情之甲○○，由甲○○駕駛羱泰公司所有
    之挖土機，自民國95年8 月5 日起至同年8 月6 日止，接續
    在24地號土地上採取土石，並將所採取之土方，載至丙○○
    所有之57地號土地蓄水池旁回填以建築土牆增加蓄水量，惟
    未致生水土流失。嗣於同年8 月13日中午12時25分許，為警
    循線查知上情。
二、案經臺北縣政府警察局淡水分局報告臺灣士林地方法院檢察
    署檢察官偵查起訴。
    理  由
壹、證據能力之認定：按被告以外之人於審判外之言詞或書面陳
    述，除法律有規定者外，不得作為證據；又被告以外之人於
    審判外之陳述，雖不符合同法第159 條之1 至第159 條之4
    之規定，但經當事人於審判程式同意作為證據，法院審酌該
    言詞陳述或書面陳述作成時之情況，認為適當者，亦得為證
    據。當事人、代理人或辯護人於法院調查證據時，知有第
    159 條第1 項不得為證據之情形，而未於言詞辯論終結前聲
    明異議者，視為有前項之同意，刑事訴訟法第159 條第1 項
    及第159 條之5 分別定有明文。經查，本判決下列所引用之
    各該被告以外之人於審判外之陳述（包含書面陳述），除公
    務員職務上製作之紀錄文書或從事業務之人於業務上或通常
    業務過程所須製作之紀錄文書、證明文書，並無顯不可信之
    情況，依刑事訴訟法第159 條之4 第1 款規定，有證據能力
    外，其餘亦屬傳聞證據部分，均已據被告於本院準備程序期
    日同意上開有證據能力（見本院96年9 月14日準備程序筆錄
    第2 頁），且迄至言詞辯論終結前，均據本院於審判期日一
    一提示，均未就所調查之證據主張有刑事訴訟法第159 條第
    1 項不得為證據之情形，本院審酌該陳述作成時之情況，尚
    無違法不當及證明力明顯過低之瑕疵，亦認為以之作為證據
    應屬適當。揆諸前開規定，依刑事訴訟法第159 條之5 規定
    ，認前揭證據資料均有證據能力。
貳、有罪部分：
一、訊據被告丙○○業就其如何因需用土石，未經24地號土地所
    有權人乙○○同意，即擅自採取土石等情於本院審理時坦承
    不諱，核與證人即24地號土地所有權人乙○○所證（本院97
    年3 月31日審判筆錄第2 頁至第5 頁），以及共同被告甲○○於偵查中所為證述（95年9 月26日偵訊筆錄，偵卷第21頁
    ）互核相符，復有臺灣士林地方法院檢察署96年12月4 日勘
    驗筆錄（偵卷第37頁至第44頁）、現場照片20幀（偵卷第15
    頁至第17頁；第48頁至第54頁）、臺北縣淡水地政事務所95
    年12月20日北縣淡地測字第0950015110號函檢附之土地複丈
    成果圖、臺北縣淡水地政事務所96年2 月14日北縣淡地資字
    第0960002212號函檢附之24地號土地登記公務用謄本、57地
    號土地登記謄本各1 份在卷（分別參見偵卷第57、58頁；第
    27頁）可稽，應甚明確，足堪認定。又乙○○所有24地號土
    地，經行政院68年11月21日台68經字第11701 號函核定為山
    坡地保育利用條例之山坡地、臺灣省政府69年2 月6 日69府
    農山字第120166號函公告，再由行政院85年1 月13日台85農
    01335 號函核定，臺灣省政府85年3 月6 日85府農水字第12
    314 號函公告為水土保持法之山坡地，有臺北縣政府95年10
    月5 日北府農山字第0950 685921 號函、臺灣省政府69年2
    月6 日69府農山字第120166號函公告、行政院85年1 月13日
    台85農01335 號函、臺灣省政府85年3 月6 日85府農水字第
    12314 號函公告在卷（見偵卷第30頁至34頁）可參。此外，
    並有代保管證明書1 紙可稽（見偵卷第14頁），是本件事證
    明確，被告丙○○犯行至堪認定，應依法論科。
二、按水土保持法第32條第1 項在公有山坡地內未經同意採取土
    石，致生水土流失或毀損水土保持之處理與維護設施罪，為
    實害犯，以發生水土流失或毀損水土保持之處理與維護設施
    之結果為必要，查依卷附之檢察官於95年12月4 日至現場之
    勘驗筆錄（參見偵卷第37至44頁）及臺北縣淡水鎮地政事務
    所95年12月20日函檢附之現場勘測成果圖1 份所示，被告丙○○雇用不知情之甲○○所採取土石之處，面積約63平方公
    尺，全部坐落於24地號土地上，開挖後業經覆蓋植被，雖仍
    有部分土地裸露，然確未生水土流失之結果。核被告丙○○
    所為，係犯水土保持法第32條第4 項、第1 項在私人山坡地
    未經同意擅自採取土石，致生水土流失未遂罪。其雇用不知
    情之甲○○駕駛挖土機實施在私人山坡地未經同意擅自採取
    土石之犯行，係間接正犯。被告丙○○擅自挖取土石尚未致
    生水土流失，應屬未遂犯，爰依法減輕其刑。再被告丙○○
    所為雖同時符合山坡地保育利用條例第34條第4 項、第1 項
    之罪及刑法第320 條第1 項竊盜罪之要件，然水土保持法第
    32條第4 項、第1 項之罪，為山坡地保育利用條例第34條第
    4 項、第1 項之罪及刑法第320 條第1 項竊盜罪之特別規定
    ，依特別法優於普通法之法規競合關係，僅論以水土保持法
    第32條第4 項、第1 項之罪，併予敘明。再被告丙○○雇用
    不知情之甲○○自95年8 月5 日起至同年8 月6 日止，接續
    在24地號土地上採取土石，係基於單一犯意，接續為之，為
    接續犯乃單純一罪。爰審酌被告丙○○無視法令禁制，擅自
    採取土石，破壞地貌，致產生水土流失之危險，惟犯罪後坦
    承犯行、所採取之土方數量並非至鉅，且已回填等一切情狀
    ，量處如主文所示之刑，並諭知易科罰金之折算標準。又被
    告丙○○係於96年4 月24日以前犯本罪，均應依中華民國96
    年罪犯減刑條例第2 條第1 項第3 款之規定減其宣告刑期2
    分之1 ，並再諭知易科罰金之折算標準，以資懲儆。再被告
    丙○○前未曾受有期徒刑以上刑之宣告，有臺灣高等法院被
    告前案紀錄表1 紙在卷可稽，其因一時失慮，致罹刑章，犯
    後業已坦承犯行，復將24地號土地回復原貌，所為雖有致生
    水土流失之危險，幸未釀成實害，並表明願賠償24地號土地
    所有權人，深具悔意等一切情狀，經此刑之宣告後，應知警
    惕而無再犯之虞，本院因認上開宣告之刑以暫不執行其刑為
    當，爰予宣告緩刑二年，用啟自新。
三、按水土保持法第32條第5 項關於沒收「所使用之機具」既無
    「不問屬於犯人與否沒收之」之特別規定，即應回歸刑法第
    38條第3 項前段規定，以屬於犯人者為限，始得沒收（最高
    法院86年度台上字第3125號判決參照）。查本件被告等所使
    用之挖土機1 台，為羱泰公司所有，並非被告丙○○所有供
    本件犯罪之用，爰不宣告沒收，附此敘明。
參、無罪部分：
一、公訴意旨略以：被告甲○○明知24地號土地係乙○○所有，
    業經行政院核定及臺灣省政府公告劃定為山坡地保育利用條
    例及水土保持法所稱之「山坡地」範圍，未得土地所有權人
    同意，不得擅自開發、使用，竟因丙○○即57地號土地共有
    人基於擅自開發使用他人山坡地之犯意聯絡，未經上揭24地
    號土地所有人乙○○同意，由甲○○駕駛羱泰公司所有之挖
    土機，在上揭土地上採取土石，並將所採取之土方，載至57
    地號土地蓄水池旁回填以建築土牆增加蓄水量，惟未致生水
    土流失，因認被告甲○○亦涉犯水土保持法第32條第4 項、
    第1 項在私人山坡地未經同意擅自採取土石，致生水土流失
    未遂罪嫌云云。
二、按犯罪事實應依證據認定之，無證據不得認定犯罪事實，刑
    事訴訟法第154 條第2 項定有明文；再認定犯罪事實，須依
    證據，而所謂證據，係指合法之積極證據就犯罪事實能為具
    體之證明者而言；另認定不利於被告之事實，須依積極證據
    ，苟積極證據不足為不利於被告之事實之認定時，即應為有
    利於被告之認定，更不必有何有利之證據，最高法院30年上
    字第816 號著有判例。又苟未能發現相當證據，或證據不足
    以證明，自不能以推測或擬制之方法，以為裁判基礎，此觀
    同院40年度台上字第86號判例意旨自明。
三、訊據被告甲○○堅決否認有何違反水土保持法第32條第4 項
    、第1 項在私人山坡地未經同意擅自採取土石，致生水土流
    失未遂罪嫌，辯稱：土是伊挖的，惟伊係按工時索取報酬，
    僱用人即被告丙○○叫伊挖到哪裡，伊就挖到哪裡；被告丙○○有說溝就是地界，說地界就是在溝的附近，挖到溝界那
    邊可能還不會挖到別人的地，應該還是被告丙○○土地範圍
    內，伊係依被告丙○○指示開挖之範圍進行開挖，主觀上並
    不知悉伊駕駛挖土機採取土石之工作範圍竟已在乙○○所有
    之24地號土地等語。被告甲○○既執上開情詞置辯，公訴人
    即應舉證證明被告甲○○主觀上具有水土保持法第32條第4
    項、第1 項罪嫌之構成要件故意，認知採土石之範圍確已逾
    被告丙○○共有之57地號土地，已在24地號土地上。
四、公訴人以被告甲○○涉犯水土保持法第32條第4 項、第1 項
    在私人山坡地未經同意擅自採取土石，致生水土流失未遂罪
    嫌，除本院上開就被告丙○○論罪科刑之事證外，就「被告
    甲○○主觀上是否具備該罪構成要件故意」之待證事實，無
    非係以證人即共同被告丙○○所證：係被告甲○○超逾伊指
    示範圍，逾越地界，未經24地號土地所有權人同意，在24地
    號土地採取土石；伊不知被告甲○○挖這麼大云云（分別參
    見95年12月4 日偵訊筆錄，偵卷第41頁；96年6 月13日偵訊
    筆錄，偵卷第62頁），為其主要論據。惟查：
  (一)按共同被告不利其他共同被告之證述，其動機頗為複雜，或
    因利害關係相反，推諉卸責，或因分散責任、減輕自己之罪
    責，不一而足，是對於共同被告證述之內容不免須究明彼此
    間之利害關係，並詳究其信用性，查核補強證據，以查明事
    實。準此，被告丙○○既與被告甲○○具共同被告身分，依
    其偵查中分別所為之供、證，2 人利害關係又屬相反，則證
    人即共同被告丙○○偵查中所為證述，可信性確堪置疑。
  (二)況證人即共同被告丙○○嗣已於本院交互詰問時證稱：「（
    問：你有指定範圍叫甲○○挖嗎？）多大的範圍我只是口頭
    說，大概就是這個交界，我當時是想土不夠，樹林邊的芒草
    範圍大概夠」、「我是跟甲○○說，這個地界大概就是溝附
    近的範圍，旁邊可以挖一點就好」、「（問：你事前知道挖
    的地方離交界處很近？）大概知道那個地方是交界處」、「
    （問：你有跟甲○○說你要挖的地方就是在交界處附近？）
    因為那裡交界處就是一個溝，因為大概不會用很多，只用一
    點，就說那個交界處的地方挖一點」、「（問：甲○○挖的
    地方有沒有超過你所指的溝？）其實大概就是那個溝的範圍
    」、「（問：對於甲○○偵查中，說這是你確認過沒有問題
    可以動工的，有何意見？）第一天甲○○來作的時候，問我
    有沒有申請，因為當初我不了解，對他的話也沒有注意聽，
    因為已經來了就開始作。甲○○問我有沒有申請，我說要申
    請什麼，挖土機已經來了，就開始作事了。甲○○問我施工
    的是不是你的，他問我地是不是你的，我回答：『對，地是
    我的』」、「（問：作的時候，有沒有提到溝就是地界，不
    可以超過？）我是跟甲○○說，這個地界大概就是溝附近的
    範圍，旁邊可以挖一點就好」等語（參見本院97年3 月31日
    審判筆錄第6 頁至第11頁），足見被告丙○○確有指示被告
    甲○○挖取土石之範圍，被告甲○○且在該範圍約即24地號
    土地及57地號土地交界之溝狀地形附近採取土石（參見偵卷
    第17頁所示照片），至堪認定。
  (三)然查，本件被告甲○○依被告丙○○指示挖取土石範圍，全
    部均在24地號土地上，此有卷附臺北縣淡水地政事務所95年
    12月20日北縣淡地測字第0950015110號函檢附之土地複丈成
    果圖1 紙存卷（參見偵卷第47頁）可稽，被告丙○○告知之
    地界顯然不實，審酌被告甲○○僅按工時領薪，與本件土地
    又毫無淵源，則其所辯誤以被告丙○○指示之地界為地界，
    採取土石等語，確非無憑。
  (四)公訴人又以被告甲○○曾於本院準備程序時自承：伊開挖當
    日下午，有一個年約50歲左右男子至現場稱：那邊的地有可
    能是我的地，不可以亂挖等語，欲藉以證明被告甲○○除雇
    主即共同被告丙○○外，非無其他管道得悉24、57地號土地
    地界之事實。惟24地號土地地主乙○○經本院傳訊到庭後，
    卻證稱：「（問：你在95年8 月5 日時有沒有去你的土地巡
    視發現有人在你的土地上挖土？）沒有。我前陣子才去看」
    、「我是收到法院的傳票才去看」、「（問：你有無阻止過
    別人在你的土地上挖土？）沒有」等語明確（參見本院97年
    3 月31日審判筆錄第3 頁、第4 頁），足見被告甲○○所稱
    前來關切之人並非地主，被告甲○○亦無從自該年籍姓名不
    詳之人得知正確地界所在。
  (五)公訴人另以被告甲○○不無查證地界之義務，又已知開挖地
    點在24、57地號土地交界之處，縱被告丙○○所指溝界即地
    界乙節不實，被告甲○○亦已逾越溝界挖取土石，顯有開挖
    他人土地之不確定故意云云。惟查，被告甲○○開挖前已向
    57地號土地地主即共同被告丙○○確認開挖範圍是否係其土
    地，已據被告甲○○供明在卷（本院97年3 月31日審判筆錄
    第13頁至第15頁），核與證人即共同被告丙○○所證相互核
    符（本院97年3 月31日審判筆錄第10頁、第11頁）。審酌57
    地號土地地主即被告丙○○所指地界倘有不實，恐致罹刑章
    ，被告甲○○因此而認得依指示開挖，尚與常情相符，逾此
    範圍之外，實難期待身為受雇人之被告甲○○另具查證義務
    。
  (六)公訴人又以被告丙○○指示之溝界即地界雖係不實，然甲○○開挖範圍亦已逾越溝界，顯確有不確定故意云云。細繹偵
    卷第17頁下方照片所示，被告甲○○開挖範圍雖已逾溝界中
    線，然確係沿天然溝界邊緣而為，並未逾越被告丙○○所指
    「溝附近範圍」之挖取地點；況再審酌被告丙○○係以手比
    方式指定挖取範圍，原即未必精確；又被告甲○○亦已釋稱
    ：「（問：為什麼你挖的地方超過溝？）我沒有超過。但挖
    下去會直直，但依我們來講，會修的斜斜的，這樣水才會跑
    下來，不會垮掉」等語明確，即未採取逾越溝界部分之土石
    ，衡情尚與常情相符，因認不能據為不利被告甲○○之認定
    依據。
五、綜上，因認被告甲○○所辯伊不知採取土石之工作範圍已在
    乙○○24地號土地上等語，尚屬可採。公訴人就被告甲○○
    主觀上具有水土保持法第32條第4 項、第1 項罪嫌之構成要
    件故意之待證事實，所舉證據尚不足以使本院得有確切不移
    之心證，因認被告甲○○部分犯罪尚屬不能證明，此外，復
    查無其他被告甲○○犯罪之事證，揆之前引說明，即應就此
    部分為無罪之諭知。
據上論斷，應依刑事訴訟法第299 條第1 項前段、第301 條第1
項前段，水土保持法第32條第4 項、第1 項，刑法第11條前段、
第25條第2 項、第41條第1 項前段、第74條第1 項第1 款，中華
民國九十六年罪犯減刑第2 條第1 項第3 款、第7 條、第9 條，
判決如主文。
本案經檢察官鄭富城到庭執行職務
中    華    民    國    97    年    4     月    14    日
                  刑事第五庭審判長法  官  李育仁
                                  法  官  黃雅君
                                  法  官  許辰舟
以上正本證明與原本無異。
如不服本判決，應於收受送達後10日內向本院提出上訴書狀，其
未敘述上訴之理由者並得於提起上訴後20日內向本院補提理由書
（均須按他造當事人之人數附繕本）。
                                  書記官  李典育
中    華    民    國    97    年    4     月    14    日
附錄法條：
水土保持法第32條
在公有或私人山坡地或國、公有林區或他人私有林區內未經同意
擅自墾殖、占用或從事第8 條第1 項第2 款至第5 款之開發、經
營或使用，致生水土流失或毀損水土保持之處理與維護設施者，
處6 個月以上5 年以下有期徒刑，得併科新台幣60萬元以下罰金
。但其情節輕微，顯可憫恕者，得減輕或免除其刑。
前項情形致釀成災害者，加重其刑至2 分之1 ；因而致人於死者
，處5 年以上12年以下有期徒刑，得併科新台幣1 百萬元以下罰
金；致重傷者，處3 年以上10年以下有期徒刑，得併科新台幣80
萬元以下罰金。
因過失犯第1 項之罪致釀成災害者，處1 年以下有期徒刑，得併
科新臺幣60萬元以下罰金。
第1 項未遂犯罰之。
犯本條之罰者，其墾殖物、工作物、施工材料及所使用之機具沒
收之。


司法院資訊處製作；財團法人民間司法改革基金會備份。
